臺灣高等法院臺中分院刑事判決　　　94年度交上訴字第2042號
上　訴　人　臺灣臺中地方法院檢察署檢察官
被　　　告　乙○○○
選任辯護人　楊山池　　律師
上列上訴人因被告業務過失致死案件，不服臺灣臺中地方法院94
年度訴字第1887號中華民國94年8月30日第一審判決 （起訴案號
：臺灣臺中地方法院檢察署94年度偵字第4748號、第7399號，移
送併辦案號：94年度偵字第8175號），提起上訴，本院判決如下
：
    主  文
原判決撤銷。
乙○○○從事業務之人，因業務上之過失致人於死，處有期徒刑
肆月，如易科罰金，以參佰元折算壹日。緩刑參年。
    事  實
一、乙○○○任職臺中縣身心障礙福利機構財團法人瑪利亞文教
    基金會（已更名為財團法人社會福利基金會）附設瑪利亞霧
    峰教養家園（下稱霧峰教養家園，址設臺中縣霧峰鄉○○路
    三五五號），擔任生活服務員，負責安置在霧峰教養家園之
    身心障礙者之健康、安全維護及生活照護工作，為從事業務
    之人員。民國九十二年六月二十四日夜間，當時安置於霧峰
    教養家園之園生張喜雅（為智障等重度多重障之身心障礙者
    ）有焦慮、過動、自殘之情況，處於不適合獨立自處狀態，
    時值大夜班之乙○○○，為免張喜雅影響其他園生睡眠，即
    將張喜雅帶至該園三樓，無電子監視及其他安全設備之評量
    室安置，乙○○○於此情況下，本應特別注意張喜雅安全之
    維護，避免危險發生，依當時情況，又無不能注意之情形，
    乃竟疏於注意，離開評量室，使張喜雅獨處於評量室，待乙○○○於翌日（即同年月二十五日）五時十分返回評量室時
    ，發現張喜雅業已自評量室窗戶摔落地面氣絕身亡。
二、案經張喜雅之配偶丁○○訴請台灣台中地方法院檢察署檢察
    官偵查起訴。
    理  由
一、訊據被告乙○○○矢口否認有何過失犯行，辯稱：霧峰教養
    家園的設備符合法令規定，伊本身職責需要照顧園內八名園
    生，霧峰教養家園如果有受照顧的人發生躁動情形時，均會
    被安置於評量室，伊完全是依照園內規定處理。張喜雅之前
    即曾因發生傷害自己之行為，經伊帶至評量室後，都有安靜
    睡覺，並未發生任何異常情況，此外其他園生遭安置在評量
    室時，也從未發生過任何不幸。九十二年六月二十四日當晚
    ，因張喜雅又有躁動及傷害自己行為，伊才將張喜雅帶到評
    量室內，且因當時伊尚有其他七位園生要照顧，除須帶該等
    園生去大、小便外，尚須負責清潔及煮早餐等工作，伊才讓
    張喜雅獨自留在評量室內，去做其他工作。且其間，伊只要
    得空即去巡視張喜雅，而張喜雅也都有安靜的在評量室內，
    因為評量室是很安全的地方，伊認為張喜雅安靜的待在評量
    室內，不會再有自殘行為，才讓張喜雅繼續留在評量室內，
    伊已依照霧峰教養院的規定去做，發生這種事情伊也很難過
    云云。
二、本院查：
  (一)被害人張喜雅係告訴人丁○○之配偶，因故導致語言、智能
    及平衡等多重障礙，領有重度身心障礙手冊。九十二年五月
    十九日，經霧峰教養家園特約醫師體檢後，進入該家園試讀
    。緣張喜雅於九十二年六月二十四日夜間，有焦慮、過動之
    情況，時值大夜班之被告乙○○○，為免張喜雅影響其他園
    生睡眠，即將張喜雅帶至該園三樓無電子監視及其他安全設
    備之評量室安置，被告因另兼準備早餐等其他工作，而使張
    喜雅獨處於評量室內，待被告於翌日（即同年月二十五日）
    五時十分至評量室時，發現張喜雅業已自評量室窗戶摔落地
    面氣絕身亡等情，已據被告供承不諱，核與告訴人丁○○指
    訴、證人即霧峰教養家園主任（即現場負責人）甲○○於原
    審審理時證述情節相符，並有霧峰教養家園入園申請基本資
    料表、臺灣臺中地方法院檢察署檢察官率同法醫師相驗，勘
    驗現場明確，製有相驗屍體證明書、勘驗筆錄在卷可稽，且
    有現場照片十三張附於該署九十二年度相字第八五六號相驗
    卷內可考，應可認定。
  (二)依本院卷附中山醫學大學附設醫院九十四年十一月十七日中
    山醫九四川博法字第九四一五一五號函、行政院衛生署草屯
    療養院九十四年十二月六日草療精字第九四０００六二三二
    號函暨所附病歷摘要影本所示，被害人張喜雅原任安親班老
    師，因至醫院治療失眠症狀導致腦傷，其於九十二年五月七
    日至中山醫學大學附設復健醫院精神科初診時，主要症狀為
    語無倫次、文不對題、重覆自言自語、重覆洗臉及明顯記憶
    障礙，診斷為失智症；其後接受高壓氧治療及腦部核醫掃描
    ，於九十二年五月十四日再次門診時，發現其腦波結果為「
    廣泛性腦病變」等情；另依原審卷附被告所提出霧峰教養家
    園園生特殊事件處理月報表及特殊狀況及疾病紀錄等影本所
    示，被害人張喜雅於案發前數日之狀況：
  (1)九十二年六月十六日
    「喜雅約下午三點到園，到園後情緒變得很兇，一不高興就
    大聲罵人，三點三十分時跑到男生六室把內外褲脫光，在眾
    老師拖拉之下才穿好，等到洗澡時又大發雷霆，只好不洗了
    ，到六點左右由彭組長替她洗澡，晚上沒有什麼異樣，嘴裡
    唸唸有詞」「今晚喜雅睡到半夜，嘴巴一直唸唸有詞，又把
    衣服脫光光呢？」
  (2)九十二年六月十七日
    「喜雅今晚特別努力的散步，不停的走來走去的運動，今晚
     約九點三十分把全身衣服脫光光」「喜雅今晚也是碎碎念
    ，情緒不好、很兇、不高興、大聲罵人呢？」
  (3)九十二年六月十八日
    「喜雅今晚睡到三、四點也是唸唸有詞，又咳嗽，叫他起床
    尿尿他不要，在床上尿尿又在笑」「喜雅今晚又有狀況，自
    己跑到廁所穿泳衣，不停的轉圈、沖水與（值班）老師兩人
    合力制止她，今晚先生來看她」
  (4)九十二年六月十九日
    「今晚也是一直在吵，然後把他帶到評量室睡就沒吵了」
  (5)九十二年六月二十三日
    「喜雅早上情緒很不穩定，中午吃飯時一直要脫衣服、褲子
    ，老師制止握住她的手，還大叫且用力掙脫，嘴巴念念有詞
    」「喜雅今晚又鬧了一個晚上，幾乎很不配合，需到處找她
    ，因她到處找地方睡覺，想躺下來，且把放茶杯的茶几弄倒
    當床睡，今晚與淑春老師用較強硬的手段，但還是無法制服
    她頑固的行為」「喜雅今晚也是一樣的躁動，後來把她帶到
    評量室去睡，結果睡得不錯，只是帶她上廁所，回來又睡了
    呢！」
  (6)九十二年六月二十四日
    「中午吃飯時，動都不動，叫了老半天，連眼睛都沒睜開，
    後來餵她吃飯，她是吃了，但是眼睛還是沒睜開」「喜雅今
    晚約五點左右坐在沙發上，全身脫光光，由多位老師抬進寢
    室穿好，後來把她擋在人群當中，她打瞌睡，散步時一直想
    拉著男生走，經制止後一個人走路，下樓後把大便大在褲子
    裡」「喜雅今晚非常躁動，忘了如何刷牙、洗臉，由老師代
    之，九點左右上床後，又反覆的上上下下，由小夜徐老師、
    麗宜主任，四個人陪同睡在四個床陪她聊天，十一點左右麗
    宜主任唱搖籃曲給她聽，她睡著了，十分鐘後又起來把衣服
    脫光光及到處亂走、亂撞，鬧了智惠醒來，我不得不把她安
    置在評量室，我有來看她，站著，我就去照顧其他孩子，過
    一會兒我又來看她，窗戶已被打開，人不見了，我直奔一樓
    ，這時其他同事及本園急救人員都已趕到，這時喜雅已停止
    呼吸了」
  (7)九十二年六月二十五日
    「凌晨一點多喜雅還是躁動，且到處敲牆壁、玩偶，吵到其
    他同學都睡不著，我把也安置在評量室休息，且拿了棉被、
    床墊」「約五點十分左右我完成工作後，又再去看喜雅，此
    時窗戶已被打開，這時我的眼睛已發閃光，似乎有人站在窗
    旁，又好像沒有人，我大聲哭喊昭明、梅英，並立即撥４０
    １室找主任求援，並與梅英直奔樓下，看到喜雅已躺平在草
    地上，所有護理及急救人員也已馬上到了現場」等情。
  (三)霧峰教養家園之服務項目為「以安置生活自理能力與社會適
    應能力缺損或需要特殊設施器材協助生活，不適合獨立居住
    之身心障礙者住宿之場所」「收容（託）人數：一二０床」
    等節，有臺中縣身心障礙福利機構設立許可證一份在卷可稽
   。被告任職之教養家園既係以「安置生活能力有缺損」「不
    適合獨立居住之身心障礙者住宿之場所」為服務項目，參酌
    ：
  (1)被害人之身心情況已如前述，被告於九十二年六月二十五日
    警詢時亦供稱：「當時張喜雅心情很激動，在三樓跑來跑去
    ，在五時十分，在三樓開窗戶墜落後死亡」「張喜雅生前心
    情很不穩定」等語；再於本院行準備程序時，就被害人具體
    躁動行為之內容供稱：「她會用拳頭打自己，也會自殘，也
    會打別人，也會打牆壁，會自言自語」「躁動的情緒發作的
    時候，他自己沒辦法控制」等語，足見被告對被害人於躁動
    時無法控制之自殘行為事前有所認識，被害人既不適合獨處
    ，被告對被害人於本件位於三樓評量室，以爬窗跳樓方式自
    殘，客觀上有預見可能。
  (2)證人甲○○於九十二年六月二十五日檢察官偵查訊問時雖證
    稱：「（問：紗窗是自成立就如此設計？）答：不是，原是
    只能開一小縫，全由空調。但用支付費用等考慮，並為消防
    安全、通風著想，才請工人變更為可全部開啟，但有設計螺
    絲卡住，紗窗外並有加裝護欄，這是由我及基金會執行長決
    定變更的」等語，然依檢察官九十二年六月二十五日履勘現
    場時筆錄內容：「負責人甲○○稱門窗上之紗門均係釘死的
    ，無法開啟，但評量室死者墜樓位置之紗門均可開啟。至隔
    壁教室二檢測紗窗情形，原係關著，經檢察官以手推啟，紗
    窗隨即開啟，請警現場拍照存證」等情，證人上開證詞所稱
    ，以螺絲卡住云云是否可採即有疑問，且依相驗卷附現場相
    片所示：窗外欄杆係屬半開放式，其無法防止失智者自行爬
    上窗戶釀成悲劇甚明。被告於本院行準備程序時就此部分供
    稱：「（問：你把人帶到評量室，是否有想到他不是在正常
    狀態，他有可能爬到窗戶上去？）答：其他的孩子發生躁動
    的時候，也都是帶到那間房間，他以前也有到那裡的情形，
    但是都沒有發生過這樣的情形」等語，可見被告對評量室窗
    戶是否有安全裝置、是否足以防杜意外產生，均未注意。
  (3)行政院衛生署草屯療養院上開函件中稱：「本醫院於一般病
    患有必要入保護室以隔離外界刺激或避免干擾他人時，有監
    視設備隨時看護，並有護理人員每十五分鐘查房一次」等情
    。相對而言，本件案發之評量室，一無電子監視設備，且既
    設置於三樓，又乏防止墜落之設施；另依卷附現場相片所示
    ，其牆壁、玻璃窗戶等，就智能障礙者發生躁動情形，無法
    自我控制時，在無工作人員之情形下，顯非安全處所。而此
    客觀環境缺失，事前均為被告所認識。綜合上述，被告為從
    事被害人安全維護及生活照顧之人，其應注意保護失智、躁
    動中之被害人之安全維護，客觀上亦無不能注意之情事，竟
    將之帶進上開安全設施不足之評量室，且未能在場陪同，以
    防止危險發生，致被害人跳樓身亡，其有過失應可認定，且
    其過失與被害人之死亡間，有因果關係。被告雖以前情置辯
    ，然查：I霧峰教養家園缺乏合格之保護室空間設備，園生
    發生躁動時，依過去慣例，均將於置於評量室、II工作人員
    依規定僅一個小時要巡視一次即可，但無任何簽到簿控管、
    III被告除須同時照顧八位園生生活起居外，尚須負責打掃、
    清潔及煮早餐等工作等情，固依證人甲○○於原審審理時證
    述明確，然霧峰教養家園此部分之缺失，係為發生被害人上
    開死亡結果之共通原因，僅得做為被告量刑輕重之參考，於
    被告過失責任之成立不生影響。
三、核被告所為係犯刑法第二百七十六條第二項之業務過失致死
    罪。原審不察，遽予被告無罪之諭知，自有未洽，檢察官上
    訴意旨，指摘原判決不當，為有理由，自應予撤銷改判。查
    ，霧峰教養家園在硬體設施及管理上有上開疏失，已見前述
    ，且相對於被告而言，就本件結果之發生，霧峰教養家園上
    開疏失顯居更主要之地位，爰審酌上情、被告過失責任之程
    度、犯後尚未與被害人家屬達成和解等一切情狀，量處如主
    文第二項所示之刑，並諭知易科罰金之折算標準。復查被告
    前未曾受有期徒刑以上刑之宣告，有台灣高等法院被告全國
    前案紀錄表附卷可稽，本件係過失犯罪，被告過失情節尚非
    重大，經此教訓，當知所警惕，應無再犯之虞，本院認對被
    告所宣告之刑，以暫不執行為適當，爰併宣告緩刑三年。
四、據上論結，應依刑事訴訟法第三百六十九條第一項前段、第
    三百六十四條、第二百九十九條第一項前段，刑法第二百七
    十六條第二項、第四十一條第一項、第七十四條第一款，罰
    金罰鍰提高標準條例第一條前段、第二項，判決如主文。
本案經檢察官丙○○到庭執行職務。
中　　華　　民　　國　　94　　年　　12 　月　　28   　日
            刑事第四庭　審判長法  官  洪  耀  宗
                              法  官  江  德  千
                              法  官  劉  登  俊
上列正本證明與原本無異。
如不服本判決應於收受送達後十日內向本院提出上訴書狀，其未
敘述上訴之理由者並得於提起上訴後十日內向本院補提理由書（
均須按他造當事人之人數附繕本）。
                              書記官  粘  銘  環
中　　華　　民　　國　　94　　年　  12 　月　　28　　日
                                                     Ａ
